行　政　法　院　判　決　　　　　　　　　　　　　八十八年度判字第三六一七號
　　原　　　告　乙○○○○○○.
　　代　表　人　甲○○ 　　　.
　　被　　　告　台北市政府環境保護局
右當事人間因飲用水管理條例事件，原告不服行政院環境保護署中華民國八十七年十
月十四日八七環署訴字第四二五○一號再訴願決定，提起行政訴訟。本院判決如左︰
　　主  文
原告之訴駁回。
　　事  實
緣被告所屬衛生稽查大隊稽查人員於民國八十六年十月二日十一時許會同原告代表之
人員，抽驗台北市○○路二十八號（台北市公車處宿舍廚房內右方水龍頭）之自來水
配水系統採取水樣，經送被告所屬技術室檢驗，其檢驗結果該水樣中之「大腸菌群」
測定值為一八個＼一○○毫升，不符合行為時飲用水管理條例台北市施行細則內飲用
水水質標準所訂大腸桿菌群六個＼一○○毫升之最大容許量，被告乃依法以八十六年
十二月二日Ｗ○○○○○六號通知書予以告發，並以八十七年一月十四日飲字第○○
○○六號處分書，處以新台幣六萬元之罰鍰，原告不服，循序提起訴願、再訴願，遞
遭決定駁回，遂提起本件行政訴訟。茲摘兩造訴辯意旨如次：
原告起訴意旨略謂︰一、依中央法規標準法第七條規定：「各機關依其法定職權或基
於法律授權訂定之命令，應其性質分別下達或發布，並即送立法院。」行政院環境
保護署（以下簡稱環保署）以函釋方式，請地方主管機關於飲用水水質標準未修正發
布前，仍繼續沿用省市飲用水水質標準，似僅為上下級行政機關就執行職務所為之指
示，有無經過公告或發布程序，使人民周知，俾所依循﹖實值斟酌。又飲用水管理條
例於八十六年五月二十一日修正公布全文三十一條，該條例第二十四條規定：「公私
場所設置供公眾飲用之飲用水水質，違反第十一條第一項規定者，處．．．罰鍰．．
．」而第十一條所謂之「飲用水水質標準」，明定由中央主管機關即環保署定之，是
必有未符環保署所發布之飲用水水質標準，方謂有違反該條例第十一條之情形，而得
據以處罰。然環保署訂定之飲用水水質標準係於八十七年二月四日始行訂定發布，則
在此之前並無所謂中央主管機關所定之飲用水水質標準，雖環保署以前揭函請地方主
管機關於飲用水水質標準未修正發布前，仍繼續沿用省市飲用水水質標準，且該二水
質標準對大腸桿菌群最大容許量或最大限值規定同為每一○○毫升六個。惟環保署所
發布之飲用水水質標準究其性質屬授權命令，就處罰之構成要件以觀，能否代以地方
政府所訂定之飲用水水質標準﹖又與飲用水管理條例第十一條規定授權由中央主管機
關訂定飲用水水質標準之立法意旨相符﹖非無疑義。二、依飲用水管理條例第三條規
定，自來水、地面水及地下水等均係飲用水之來源，所以原告所提供之自來水，僅是
飲用水來源之一，而依目前台灣生態環境品質及國人飲水習慣與認知，自來水似尚難
達到生飲之標準，是原告所提供之自來水，充其量僅是提供用戶經煮沸過之飲用水之
來源而已，且本案被告之採樣係取自私人住處廚房水龍頭，純屬私人使用，並非係開
放由不特定人使用，故縱使該水樣不符水質標準，然是否符合同條例第二十四條規定
所指『供公眾飲用』之要件，顯有疑義。三、綜上所陳，被告所為之行政處分顯已違
法，而台北市政府及行政院環境保護署卻駁回原告之訴願、再訴願，決定維持原處分
，顯有違誤，為維權益，請判決再訴願決定、訴願決定及原處分均撤銷等語。
被告答辯意旨略謂︰飲用水管理條例自六十一年十一月十日公告施行以來，即規定飲
用水水質需符合飲用水水質標準，被告自八十二年二月接掌此項業務，即持續抽驗飲
用水水質，迄今已逾四年；而飲用水管理條例於八十六年五月二十一日修正發布以來
，鑑於飲用水水質標準尚未發布，為免造成法令空窗期，故環保署於 6.19.環署
r字第三六三九六號解釋函：「．．．在飲用水管理條例飲用水水質標準未修正發布
前，仍請繼續延用現行之省市飲用水水質標準．．．」，而該兩水質標準（中央訂定
之飲用水水質標準、未修正前飲用水管理條例台北市施行細則）對「大腸桿菌群」最
大容許量為同一標準值，被告依規定處罰並無不當。另依同條例第三條：「本條例所
稱飲用水，指供人飲用之水。其來源如左：自來水．．．」其立法意旨係供飲用水之
來源，非指飲用水水源之來源，此係原告對法令有所誤解。又原告在多所學校（如中
山女高、忠孝國小等十五所學校）設置生飲水設備，亦顯示原告所提供之自來水已達
到需符合飲用水水質標準之要求。又原告辯稱該採樣點非屬「供公眾飲用」之要件，
按該採樣點係原告提供且經雙方會勘確認未經蓄水池、水塔等用戶設備，足以顯示原
告供水水質之出水口之一，係屬自來水配水系統多數出水口之一，非唯一出水口，怎
能稱僅供特定之用戶使用，非供公眾飲用。另被告負責採樣之稽查人員皆為合格晉用
之技術人員，學有專精，至原告處所稽查時，該供水點為正常供水狀態，而採樣過程
均依環保署公告之方法。當時採樣過程有原告代表之人員於飲用水水質抽驗稽查紀錄
單中簽名確認無誤。隨即將該水樣放入採水樣車之冷藏庫以４冷藏，並於當日中午
送交被告所屬環境保護局技術室檢驗，其檢測方法係依照環保署公告之水質檢驗方法
檢測，亦依品保品管規定做空白樣品組測試是否遭受污染，結果並無受污染現象。綜
上所述，原告之訴為無理由，請判決駁回原告之訴等語。
　　理  由
按「本條例所稱飲用水，指供人飲用之水。其來源如左：一自來水：指依自來水法以
水管及其他設施導引供應合於衛生之公共給水。」；「本條例所稱飲用水設備，指依
自來水法規定之設備、社區自設公共給水設備。」；「飲用水水質，應符合飲用水水
質標準。」；「各級主管機關應選定地點，定期採樣檢驗，整理分析，並依據檢驗結
果，採取適當措施。經證明有危害人體健康之虞者，應即公告禁止飲用。」；「公私
場所供公眾飲用之飲用水水質，違反第十一條第一項規定者，處新台幣六萬元以上六
十萬元以下罰鍰，並通知限期改善，屆期仍未完成改善者，按日連續處罰。」飲用水
管理條例第三條、第四條、第十一條第一項、第十四條及第二十四條分別定有明文。
又「在飲用水管理條例飲用水水質標準未修正發布前，仍請繼續延用現行之省市飲用
水水質標準。」並經環保署八十六年六月十九日環署毒字第三六三九六號函釋在案。
查本件被告所屬衛生稽查大隊於八十六年十月二日十一時七分派員會同原告代表人員
，在台北市○○路二十八號（台北市公車處宿舍廚房內右方水龍頭）自來水直接供水
點採樣抽驗，檢驗結果大腸桿菌群測定值十八個＼一○○毫升，不符合行為時飲用水
管理條例台北市施行細則內飲用水水質標準所定大腸桿菌群六個＼一○○毫升之最大
容許量，乃依法予以告發，據以裁處新台幣六萬元罰鍰。此有案件通知書、處分書及
水質檢驗結果報告書影本在可稽，核與首揭法律及函釋規定，並無不合，一再訴願
決定予以維持，亦無違誤。原告雖主張環保署訂定之飲用水水質標準係於八十七年二
月四日始行訂定發布，則在此之前並無所謂中央主管機關所定之飲用水水質標準．．
．。惟環保署所發布之飲用水水質標準究其性質屬授權命令，就處罰之構成要件以觀
，能否代以地方政府所訂定之飲用水水質標準﹖又與飲用水管理條例第十一條規定授
權由中央主管機關訂定飲用水水質標準之立法意旨相符﹖非無疑義。又依同條例第三
條規定，自來水、地面水及地下水等均係飲用水之來源，所以原告所提供之自來水，
僅是飲用水來源之一，而依目前台灣生態環境品質及國人飲水習慣與認知，自來水、
地面水及地下水等均係飲用水之來源，所以原告所提供之自來水，僅是飲用水來源之
一，而依目前台灣生態環境品質及國人飲水習慣與認知，自來水似尚難達到生飲之標
準，是原告所提供之自來水，充其量僅是提供用戶經煮沸過之飲用水之來源而已，且
本案被告之採樣係取自私人住處廚房水龍頭，純屬私人使用，並非係開放由不特定人
使用．．．是否符合同條例第二十四條規定所指「供公眾飲用」之要件，顯有疑義云
云。然查飲用水管理條例於六十一年十一月十日公布施行，即規定飲用水水質須符合
飲用水水質標準。依修正前飲用水管理條例第十二條第二項規定，飲用水水質標準，
由省（市）主管機關擬訂，報請中央主管機關核定後公布之。台北市政府爰依此訂定
發布飲用水管理條例台北市施行細則（飲用水水質標準訂於第九條）。又飲用水管理
條例於八十六年五月二十一日修正公布，其第十一條第二項雖修正規定為飲用水水質
標準，由中央主管機關定之。惟在該標準未修正發布前，仍應繼續沿用原訂之省市飲
用水水質標準等情，亦經環保署八十六年六月十九日環署毒字第三六三九六號函釋在
案，有如前述。（飲用水水質標準嗣經環保署於八十七年二月四日以環署毒字第○○
○四四二八號令發布）另依同條例第三條規定「本條例所稱飲用水，指供人飲用之水
。其來源如左：自來水．．．」其立法意旨係供飲用水之來源，非指飲用水水源之來
源。原告主張原處分之適用法令（飲用水水質標準）不合法、不存在容有誤會。次查
飲用水管理條例第八條規定，係規範飲用水設備需申請登記之條件與同條例第二十四
條規範意旨未同。另本件抽驗採樣點為原告自行尋覓提供被告人員採樣之地點（見附
原告八十六年八月二十六日北市水生字第八六二一○○○二○○號函影本）。當日
被告人員採樣時原告亦派員會同採樣，確認該點與函送會勘地點無誤，且對採樣點外
觀、四週清潔及供水情形均未表示異議（見附稽查紀錄單），則該點所採水樣，既
已依稽查作業程序規定進行採樣，應足以代表原告之供水水質。況原告在多所學校（
如中山女高、忠孝國小等十五所學校）設置生飲水設備，亦顯示原告所提供之自來水
已達到需符合飲用水水質標準之要求。末查本件抽驗採樣點既係原告提供且經兩造各
派員會勘確認管線未經蓄水池、水塔等用戶設備，為原告供水水質之出水口之一，自
屬自來水配水系統多數出水口之一，非惟一出水口，原告豈可謂該出水口僅供特定之
用戶使用，而非供公眾飲用。是原告前開主張尚不足採。從而，被告據以裁處前揭法
條最低額度新台幣六萬元，用促踐行改善之義務，並無不當。綜上所述，原處分於法
並無不合，一再訴願決定遞予維持，均無違誤，原告起訴意旨，核無理由，應予駁回
。至於原告另主張訴願決定機關於他案變更見解，係屬個案，情況不一，並無拘束本
件之效力，併此明。
據上論結，本件原告之訴為無理由，爰依行政訴訟法第二十六條後段，判決如主文。
中    華    民    國     八十八      年      九      月      三十       日
                    行 政 法 院 第 二 庭
                                審 判 長 評  事      陳  石  獅
                                         評  事      彭  鳳  至
                                         評  事      黃  合  文
                                         評  事      林  茂  權
                                         評  事      王  立  杰
右  正  本  證  明  與  原  本  無  異
                                         法院書記官  蘇  金  全
中    華    民    國     八十八      年      十      月       四        日
